臺灣板橋地方法院刑事判決　　　　　　　95年度易字第1017號
公　訴　人　臺灣板橋地方法院檢察署檢察官
被　　　告　丙○○
　　　　　　甲○○
上列被告因竊盜案件，經檢察官提起公訴（九十五年度偵字第一
一三三九號），本院判決如下：
    主  文
丙○○、甲○○攜帶兇器、結夥三人以上而犯竊盜罪，丙○○處
有期徒刑拾月，扣案鐵鎚及螺絲起子各乙支均沒收之；甲○○處
有期徒刑參月，如易科罰金，以銀圓參佰元折算壹日，扣案鐵鎚
及螺絲起子各乙支均沒收之。
    事  實
一、丙○○前因偽造文書案件，經本院以八十年度訴字第一二二
    三號判處有期徒刑一年確定，於民國八十四年四月二十五日
    因假釋期滿未經撤銷而視為執行完畢。又因過失傷害案件，
    經本院以八十七年度交易字第三○三號判處有期徒刑五月確
    定，於八十八年五月三十日執行完畢（以上均不構成累犯）
    。甲○○前因竊盜案件，經本院以九十二年度簡字第二○二
    九號判處有期徒刑六月，緩刑三年確定（不構成累犯）；其
    因中度智能障礙，致其辨識行為違法與依其辨識而行為之能
    力有顯著降低之情形。
二、丙○○經年籍不詳綽號「阿山」之成年男子提議竊取公共設
    施之鐵材變賣求現後，邀同甲○○參與，其三人乃基於意圖
    為自己不法所有之共同犯意聯絡，於九十五年四月二十九日
    十六時三十分許，攜帶「阿山」所有之鐵鎚與螺絲起子各乙
    支，至位於臺北縣樹林市○○街六號之人行地下道內，使用
    鐵鎚與螺絲起子等工具，將該地下道內裝設之不鏽鋼天花板
    取下，再搬運至甲○○所有之三輪車上而竊取之，期間內並
    由丙○○與甲○○輪流分任看守警戒之工作。嗣甲○○、「
    阿山」正著手敲擊樓梯止滑銅條欲為取下之際，適為臺北縣
    樹林市和平里里長乙○○發覺而報警到場查獲，起出其等已
    竊得之不鏽鋼天花板七個，扣得上開鐵鎚與螺絲起子各乙支
    ，警並當場逮捕甲○○，而丙○○及「阿山」則趁隙逃逸，
    惟未幾警即發現在附近徘徊觀望之丙○○而予以逮捕之。
三、案經臺北縣政府警察局樹林分局移送臺灣板橋地方法院檢察
    署檢察官偵查起訴。
    理  由
一、犯罪事實之認定：
  (一)訊之被告丙○○坦認隨「阿山」與甲○○至上開地下道與隨
    後為警查獲之事實，惟矢口否認有何竊盜犯行，辯稱當時係
    在某地藏廟飲酒時，「阿山」前來邀約其與甲○○一同到樹
    中街，表示有錢可以賺，到達現場後「阿山」即自行入地下
    道，伊亦跟隨在後，甲○○則站在地下道口未進入，「阿山
    」下去後即持工具撬樓梯之止滑銅條，伊尚在旁向「阿山」
    表示這是犯法的，自己並未動手行竊任何物品，嗣里長即到
    場大喊不要動，伊乃隨「阿山」自地下道另一端逃逸云云。
    而被告甲○○則辯以當天原與丙○○、「阿山」在廟裏飲酒
    ，其後被告丙○○邀同前往案發點，當時並未說明要作什麼
    ，到達案發現場後伊僅在地下道入口處抽菸，被告丙○○則
    與「阿山」一同進入地下道以鐵鎚敲地面，伊三輪車上之不
    鏽鋼天花板亦係由被告丙○○自地下道取出置放云云。
  (二)經查：
    1.被告丙○○、甲○○與年籍不詳綽號「阿山」之成年男子
      ，於九十五年四月二十九日十六時三十分許，攜帶「阿山
      」所有之鐵鎚與螺絲起子各乙支，共同前往位於臺北縣樹
      林市○○街六號之人行地下道，「阿山」使用鐵鎚與螺絲
      起子等工具，將該地下道內裝設之不鏽鋼天花板取下，再
      搬運至甲○○所有之三輪車上而竊取之，嗣為臺北縣樹林
      市和平里里長乙○○發覺而報警到場查獲，起出已遭竊之
      不鏽鋼天花板七個，扣得上開鐵鎚與螺絲起子各乙支，警
      並當場逮捕甲○○，丙○○及「阿三」則趁隙逃離，惟未
      幾警即在附近發現丙○○而予以逮捕之等情，業據被告二
      人均供承在卷，核與證人乙○○之證述內容合致，並有卷
      附現場相片九幀、贓物認領保管單乙紙與扣案鐵鎚與螺絲
      起子各乙支可為佐據。是「阿山」確於上揭時地行竊，且
      其行竊之時被告二人亦均在場乙節，實足堪認定。
    2.被告二人雖均否認有上開犯行，並以前述情詞置辯，惟證
      人即發覺本件犯罪而報警查獲之乙○○到庭證稱：
      「‧‧‧當天我回來發現監視器被轉向之後，就到現場去
      看。看到有一部三輪車，放在樹中街地下道上面，已經裝
      了半車，裡面有不鏽鋼天花板，也有他們自己的東西，我
      看到裡面有不鏽鋼天花板，就衝進地下室，看到被告二人
      及另一位成年男人。成年男子在用輕鋼架，甲○○拿鐵鎚
      在敲止滑銅條，我就立刻以隨身攜帶的相機拍照，因為之
      前有發生過竊盜事件，對方否認犯行，所以我現在都會隨
      身攜帶相機，我要照相時被丙○○看到，丙○○就叫其他
      二人快跑，我說不能跑，我就抓其中一人，就是甲○○。
      我叫路人幫忙抓，但是其他二人都跑掉了。警察來之後，
      我把甲○○交給警察，警察還沒走的時候，丙○○就悠哉
      悠哉的回到現場，我還沒有說話，甲○○就跟警察說丙○○也有‧‧‧」、「（問：案發當時，你是否有看到丙○○在幹嘛？）他在另外二個人之間，手上沒有拿東西。」
      、「（問：甲○○是在下去地下道幾階的地方敲止滑條？
      ）大約十幾階處。止滑條是金屬製品。」、「‧‧‧他們
      都在地下道在一起，當時地上已經有一些已經拔下來的鐵
      板。」、「（問：阿山如何拔不鏽鋼天花板？）他拿壹個
      長條的物品去頂下來。」、「（問：當天止滑條被偷幾根
      ？）只有一根被敲歪，還沒被偷走。」、「（問：甲○○
      當時敲的情形如何？）他蹲著在敲，丙○○與他距離不到
      一公尺。」、「（問：說快跑的人是誰？）丙○○。」、
      「（問：螺絲起子是何人拿的？）甲○○。他拿著鐵鎚及
      螺絲起子在敲，他們跑掉時東西就丟在現場。」、「（問
      ：提示偵查卷第三十一頁相片，是否為你當時所拍的相片
      ？）是的。」、「我一共拍了二張照片，另外壹張很模糊
      ，沒有附上。這張照片是第一張還是第二張我不清楚，但
      是有壹張照片是甲○○在敲止滑銅條，跑掉的人在弄天花
      板，而在拍這張照片的時候就變成是跑掉的男子在敲銅條
      ，哪壹張先拍我不記得。這二張相片拍照時間相隔不到幾
      分鐘，我當時躲在那邊等他們有動作再拍第二張照片。」
      、「（問：這幾分鐘時間之內，丙○○再做何事？）他沒
      有動作，就是站在那邊。」等語（參本院審判筆錄四頁至
      第七頁）。按證人乙○○與被告二人本不相識，亦無宿怨
      嫌隙，此經其等均為供陳在卷，衡情當無為攀誣被告二人
      而自甘承擔偽證罪責之風險故為不實指述之理，復有其所
      拍攝被告二人與「阿山」在地下道內情形之相片可為佐證
      （參偵查卷第三一頁），堪認證人乙○○係據實陳述而可
      採信。則依其所述，被告甲○○確有參與本件竊盜犯行，
      並己實際著手行竊行為之事實，堪可認定，其辯稱並未參
      與其事云云，容無可採。
    3.又證人乙○○雖未見被告丙○○有實際著手行竊之行為，
      然被告丙○○於被告甲○○及「阿山」實行竊盜之時亦為
      在場，客觀上已可認定與該二人之竊盜行為具密切關係；
      其復於發覺證人乙○○拍照搜證之舉動後，立即大喊並指
      示被告甲○○及「阿山」快跑，其自身亦為逃逸，顯見其
      主觀上係認自己與被告甲○○及「阿山」具有相同之利害
      關係，並對自己行為具違法性之認識而恐遭查緝，方指示
      其他二人立刻離開，自己為逃逸，尤見其與被告甲○○及
      「阿山」間就本件竊盜犯罪確具有共同犯意聯絡。參諸被
      告甲○○在本院明確證稱被告丙○○與「阿山」均有敲現
      場之不鏽鋼天花板，丙○○並將拆下之不鏽鋼天花板置放
      於其三輪車上，且指示其在場觀察是否有人過來，嗣於遭
      人發覺之時亦係被告丙○○大喊快跑等情（參本院審判筆
      錄第八頁至第十頁）；而被告丙○○於警詢中並坦認當時
      係「阿山」提議要去現場「拿東西」，「阿山」負責敲鐵
      片（即不鏽鋼天花板），被告甲○○負責把風，伊則負責
      搬運鐵片等語明確（參偵查卷第九頁、第十一頁背面），
      實已堪認被告丙○○確有參與本件竊盜行為，被告丙○○
      否認竊盜犯行之辯解，諒屬事後圖卸之詞，委無可採。從
      而綜合證人乙○○、甲○○之證述、被告丙○○與卷附現
      場相片相互以參，本件竊盜犯行係被告丙○○經「阿山」
      提議竊取公共設施之鐵材變賣求現後，邀同被告甲○○參
      與，其三人乃基於意圖為自己不法所有之共同犯意聯絡，
      於上開時地使用所攜鐵鎚與螺絲起子等工具，將該地下道
      內裝設之不鏽鋼天花板取下，再搬運至被告甲○○所有之
      三輪車上而竊取之，期間內並由被告丙○○與甲○○輪流
      分任看守警戒之工作，嗣甲○○、「阿山」正著手敲擊樓
      梯止滑銅條欲為取下之際，適為乙○○發覺而報警到場查
      獲之事實，足為認定。
    4.又被告甲○○係中度智障人士，有其所執殘障手冊影本乙
      份附卷可按。經本院囑託國立臺灣大學醫學院附設醫院對
      其進行精神鑑定結果，該院認被告智力屬中度智能障礙，
      其程度已造成日常生活處理能力有部分障礙，且對自身事
      務以及他人意思之知覺、理解與現實判斷能力顯著地較一
      般人薄弱，推斷其於案發時因心智缺陷而欠缺依其辨識而
      行為之能力，此有該院九十五年十一月二日校附醫精字第
      ○九五一四七○一八四號函附精神鑑定報告書存卷可參。
      惟上開鑑定報告就被告甲○○「對自身事務以及他人意思
      之知覺、理解與現實判斷能力顯著地較一般人薄弱」乙節
      ，係依鑑定時之相關測驗與會談結果所獲致之結論，已據
      該院敘明，固無可議之處，然就何以推斷被告甲○○於案
      發時「因心智缺陷而欠缺依其辨識而行為之能力」之部分
      ，則未見其詳敘理由；而本院經由直接審理所見，被告甲○○對本案之供述前後並無大異，且在被告丙○○堅決否
      認參與犯行之情形下，其猶能依自己之認知而為不利被告
      丙○○之指述，顯見其心智缺陷所導致依其辨識而行為之
      能力尚未達於完全喪失之程度，而僅能認有顯著降低之情
      形而已，則上開鑑定內容關於其欠缺依其辨識而行為之能
      力之鑑定結果，容未足採。是依上開鑑定內容與本院直接
      審理所見，堪認被告甲○○因中度智能障礙，致其辨識行
      為違法與依其辨識而行為之能力有顯著降低之情形。
  (三)綜上所述，本件事證已臻明確，被告二人如事實欄所載之犯
    行堪為認定，應予依法論科。
二、論罪科刑之法律適用：
  (一)按被告等行為後，刑法及其施行法於九十四年一月七日修正
    ，並自九十五年七月一日施行，另罰金罰鍰提高標準條例第
    二條之規定配合刑法修正同時刪除。依修正後刑法第二條第
    一項之規定：「行為後法律有變更者，適用行為時之法律。
    但行為後之法律有利於行為人者，適用最有利於行為人之法
    律。」。上開刑法、刑法施行法等相關法律之修正雖非個別
    刑罰處罰規定或構成要件之變更，然已影響行為人刑罰之法
    律效果，應屬刑法第二條第一項所定之法律變更（最高法院
    八十三年度台非字第一九九號判決意旨參照）。是本件自應
    就被告適用修正前後相關規定法律效果綜合比較後，依上開
    規定適用法律，並應依比較後之結果一體適用，不得就新舊
    法個別項目割裂適用（最高法院九十五年第八次刑事庭會議
    決議意旨參照）。茲比較說明如下：
    1.按被告等行竊攜帶之鐵鎚與螺絲起子各乙支，均係金屬材
      質，如以之攻擊人體，客觀上顯足以造成相當之傷害，堪
      認具殺傷力而足供兇器之使用。核被告二人所為，均係犯
      刑法第三百二十一條第一項第三款、第四款之攜帶兇器、
      結夥三人以上竊盜罪。其二人與「阿山」之間就上開犯罪
      有犯意之聯絡與行為之分擔，為共同正犯。又被告甲○○
      行為時因精神障礙與智能缺陷，致其辨識行為違法及依其
      辨識而行為之能力顯著降低，已達精神耗弱之程度，應依
      修正前刑法第十九條第二項之規定減輕其刑。再者上開罪
      名最低法定期為有期徒刑六月，被告等如受六個月或因減
      刑而受六個月以下有期徒刑之宣示，並應依修正前刑法第
      四十一條第一項前段之規定，諭知易科罰金之折算標準。
    2.而依刑法及其施行法於九十五年七月一日修正施行，及罰
      金罰鍰提高標準條例第二條之規定配合刑法修正同時刪除
      之相關規定，被告所涉刑法刑法第三百二十一條第一項第
      三款、第四款論罪條文之構成要件與法定刑本身並無修改
      。而刑法第二十八條關於共同正犯之規定雖有變更，將陰
      謀犯、預備犯等尚未至實行階段之行為排除適用，惟此就
      已著手實行之犯罪形態並無影響；又刑法第十九條第二項
      關於責任能力減輕其刑之修正，係將原「精神耗弱」之用
      語更改為「因精神障礙與智能缺陷，致其辨識行為違法或
      依其辨識而行為之能力顯著降低」，使其語意更為明確客
      觀；另沒收部分，刑法第三十八條之修正除文字調整外，
      僅於同條第一項第三款增列「因犯罪所生」之物為裁量沒
      收之範圍，就並無因犯罪所生之物扣案之案件，上開修正
      對於行為人應刑罰之內容亦無影響；是上述關於共同正犯
      、責任能力減輕其刑及沒收等規定之修正，於本件適用時
      其實質內容與法律效果並無更異，自均不屬刑法第二條所
      定之法律變更。惟被告等如處以得易科罰金之刑度，其易
      科罰金之標準依修正前第四十一條第一項前段及修正前罰
      金罰鍰提高標準條例第二條之規定，係以銀圓一百元、二
      百元及三百元（即新臺幣三百元、六百元及九百元）折算
      乙日，修法後罰金罰鍰提高標準條例第二條刪除，並修正
      刑法第四十一條第一項前段之折算標準為新臺幣一千元、
      二千元及三千元，則修法後得以罰金易科之折算標準既為
      提高，較之修法前之規定自無有利於行為人之情形。是就
      上開本件所涉各法律適用項目綜合比較結果，修法後之規
      定並無有利於行為人之情形（即法定刑雖不變，然易科罰
      金之折算標準提高），應依刑法第二條第一項前段之規定
      ，適用被告二人行為時即刑法及其施行法於九十五年七月
      一日修正施行前之規定，其適用內容如前二(一)1.所述；惟
      其中關於共同正犯、因責任能力欠缺而減輕其刑與沒收之
      部分，因僅係文字調整而非法律變更，應逕引用修正後刑
      法第二十八條、第十九條第二項與第三十八條第一項第二
      款之規定為已足。
  (二)爰審酌被告二人分別有如事實欄所載之前科紀錄（參臺灣高
    等法院被告前案紀錄表），素行非佳，被告丙○○學歷雖係
    國民小學畢業（參其警詢筆錄教育程度欄之記載），然智力
    狀況正常，智識程度並無明顯較一般人低落之情形，被告甲○○則因中度智能障礙而有智識程度不足之狀況，其等因個
    人貪念而驟起盜心，動機可議，竊得物品之價值非微，且不
    惟因此而侵害財產權，亦因該等物品係供公眾之用而造成公
    共利益之損害，危害非輕，並其等於查獲後之供述情形與犯
    罪後態度等一切情狀，分別量處如主文所示之刑，並就被告
    甲○○部分諭知易科罰金之折算標準，以資儆懲。
  (三)扣案鐵鎚與螺絲起子各乙支，係共犯「阿山」所有供本件犯
    罪使用之物，此經被告丙○○供陳在卷，應依刑法第三十八
    條第一項第二款之規定併為沒收之諭知。
據上論斷，應依刑事訴訟法第二百九十九條第一項前段，刑法第
二條第一項前段、第二十八條、第三百二十一條第一項第三款、
第四款、第十九條第二項、第三十八條第一項第二款，修正前刑
法第四十一條第一項前段，修正前罰金罰鍰提高標準條例第二條
，判決如主文。
中　　華　　民　　國　　96　　年　　1 　　月　　16　　日
                  刑事第十一庭  審判長法　官  侯  志  融
                                      法  官  張  宏  節
                                      法  官  楊  博  欽
以上正本證明與原本無異
如不服本判決應於送達後十日內向本院提出上訴狀
                                      書記官　李  慈  容
中　　華　　民　　國　　96　　年　　1 　　月　　16　　日
附錄本案論罪科刑法條全文：
中華民國刑法第三百二十一條
  犯竊盜罪而有左列情形之一者，處六月以上、五年以下有期徒刑：
    一　於夜間侵入住宅或有人居住之建築物、船艦或隱匿其內而
        犯之者。
    二　毀越門扇、牆垣或其他安全設備而犯之者。
    三　攜帶兇器而犯之者。
    四　結夥三人以上而犯之者。
    五　乘火災、水災或其他災害之際而犯之者。
    六　在車站或埠頭而犯之者。
  前項之未遂犯罰之。
